【裁判字號】    95,上訴,2763
【裁判日期】    951031
【裁判案由】    妨害自由等
【裁判全文】
臺灣高等法院刑事判決                95年度上訴字第2763號
上 訴 人  丙○○
即 被 告
          甲○○
共同選任  陳石山律師
辯護人
上列上訴人等因妨害自由等案件，不服台灣台北地方法院95年度
訴字第453號，中華民國95年6月28日第一審判決（起訴案號：台
灣台北地方法院檢察署95年度偵字第2550號），提起上訴，本院
判決如下：
    主  文
原判決撤銷。
丙○○、甲○○共同意圖為自己不法之所有，以恐嚇使人將本人
之物交付，各處有期徒刑拾月。
    事  實
一、丙○○因懷疑友人乙○○於民國93年10月間向警方檢舉其有
    販賣毒品且積欠借款新臺幣（下同）2 萬元尚未清償等情事
    ，竟夥同甲○○及真實年籍姓名不詳綽號「殺豬」之成年男
    子，共同意圖為自己不法之所有，由丙○○於民國94年12月
    25日下午5時28分許，致電乙○○，藉詞欲介紹工作，邀乙○○前往其位於臺北縣新店市○○路○段1號3樓之住處洽談
    ；俟乙○○於同日晚上8時36分許，駕駛車牌號碼7752-KC號
    賓士自用小客車抵達上址1樓門口時，「殺豬」即持開山刀
    架在乙○○頸部，甲○○則手持老虎鉗作勢欲毆打乙○○，
    與丙○○一同將乙○○強押至同址3樓丙○○屋內，將鐵門
    關起，剝奪乙○○之行動自由，使其不得自由離去，丙○○
    要求乙○○還清借款2萬元並質問乙○○誣告伊販毒、導致
    其離婚、要如何補償伊，「殺豬」則恫稱要將乙○○活埋，
    恐嚇乙○○交付財物，乙○○雖否認檢舉及欠款等事，但丙○○不理，並要乙○○賠償伊30萬元始讓乙○○離去，乙○○不得已遂以電話聯絡其女友戊○○調借同額現金，然戊○○表示年底才有錢。「殺豬」聞言，又以腳踢乙○○胸部及
    腿部，甲○○則持老虎鉗毆打乙○○，強制乙○○下跪，並
    簽立積欠甲○○30萬元之借據及到期日94年12月31日、金額
    30萬元之本票各1張，交由甲○○收執。復見乙○○戴有金
    手鍊1條，便出言嚇令乙○○典當該條金手鍊以得款清償2萬
    元欠款始可離開等語，即由丙○○等三人強押乙○○至上開
    自用小客車，由「殺豬」開車，甲○○、丙○○、乙○○坐
    在後座，並由周、曾二人分坐在乙○○左右兩側，駛往臺北
    縣中和市○○路40號「聯盛融資公司」（下稱聯盛當舖），
    途中丙○○下車後，仍由甲○○看管乙○○，繼續剝奪乙○○之行動自由。於當日晚上21時45分至聯盛當舖門口，「殺
    豬」及甲○○挾車在門口等待，乙○○則獨自下車前往聯盛
    當鋪典當金手鍊，得款13,000元，上車後即將現金及當票均
    交予「殺豬」收受。嗣共同駕車返回丙○○上址住處後，始
    將車輛歸還乙○○放行離去。剝奪乙○○行動自由達約1小
    時。丙○○及甲○○於95年1月8日將上開金手鍊贖回後，持
    向佳億銀樓出售得款18,900元花用。甲○○夥同真實年籍姓
    名不詳之成年男子二名，再於95年1月9日下午1時，至台北
    縣新店市○○路○段266號2樓乙○○住處樓下，要求乙○○
    給付30萬元，並恫嚇稱：不要躲，要是伊抓到要乙○○死的
    很難看等語，乙○○隨即報警處理查獲上情，乙○○始未再
    交付財物予丙○○、甲○○。
二、案經被害人乙○○訴由臺北縣政府警察局新店分局移請臺灣
    臺北地方法院檢察署檢察官偵查起訴。
    理  由
一、訊之上訴人即被告丙○○、甲○○固均不否認：告訴人乙○○於94年12月25日前往丙○○位於臺北縣新店市○○路○段1
    號3樓之住處時，簽立30萬元借據及本票各1紙交予被告甲○○，係因渠等懷疑乙○○檢舉被告丙○○販賣毒品；又告訴
    人因積欠被告丙○○借款2萬元，遂前往聯盛當舖典當金手
    鍊1條，得款13,000元現金及當票交由「殺豬」保管，嗣丙○○、甲○○於95年1月8日上午11時15分許，持該紙當票前
    往聯盛當舖將上開金手鍊贖回，而於同日中午12時30分許，
    另至佳億銀樓，以18,900元之價格出售該條金手鍊，得款朋
    分花用等事實；惟均矢口否認有何恐嚇取財及剝奪告訴人行
    動自由之犯行，被告丙○○辯稱：94年12月25日當天「殺豬
    」並未持刀，告訴人可以自由活動或撥打電話，告訴人係自
    願打電話給戊○○籌錢，又自己提議要以金手鍊償還積欠伊
    之借款2萬元云云，被告甲○○則辯稱：94年12月25日當天
    ，伊後來才到場，伊沒有拿老虎鉗，亦未見「殺豬」踢告訴
    人，告訴人確有簽立借據、本票給伊，但伊不知原因，已將
    借據、本票撕毀云云。惟查：
（一）告訴人於94年12月25日晚上8時36分許，先在被告丙○○
      住處撥打行動電話向戊○○調借現金，並簽立30萬元借據
      及本票各1紙交予被告甲○○，再轉往聯盛當鋪典當金手
      鍊1條，將現金13,000元及當票交予「殺豬」收執，最後
      返回被告丙○○住處等事實經過，為被告二人所不否認（
      見偵查卷第18 -19、25 -27、74-76、118-122頁），且據
      告訴人於警詢時及原審偵審中、本院審理時指述明確（見
      偵查卷第30-33頁、第96、97頁，原審卷第52頁至第57頁
      ，本院卷95年9月12日審判筆錄），證人戊○○、周聰敏
      於偵查中分別證述屬實（周聰敏即聯盛當鋪承辦人員之查
      訪表陳述屬實）（見偵查卷第100、34頁），復有聯盛當
      鋪當票彩色影本1紙、監視器錄影帶翻拍照片8張、告訴人
      持用之0000-000-000號行動電話門號於當日之雙向通聯紀
      錄所示發話及收話基地台位置足佐（見偵查卷第59、64-6
      7、113-114頁）。嗣被告二人於95年1月8日至聯盛當鋪贖
      回該條金手鍊，並轉賣予佳億銀樓，得款18,900元朋分花
      用等事實，亦為被告二人所自承，並有證人藍素惠即佳億
      銀樓承辦人員之訪查報告表及金飾買入登記簿影本1張可
      按（見偵查卷第36、68頁），上開事實均堪認定。
（二）被告二人雖辯稱：未持開山刀、老虎鉗，並未毆打告訴人
      ，告訴人之行動自由未受限制，乃自願簽立借據及本票，
      並自願典當金手鍊以償還積欠被告丙○○之借款13,000元
      云云，然查：告訴人因在被告丙○○住處遭強押、毆打、
      脅迫，不得已簽立借據、本票，又為避免糾紛，想脫身並
      前往聯盛當鋪典當金手鍊等情，業據告訴人於警詢時指述
      綦詳（見偵查卷第30-33頁、原審卷第53頁），復於原審
      具結證述其於警詢時之陳述屬實，並稱：「他們陪我出去
      的，他們鐵門關下來，我沒辦法自由出入」、「如果我沒
      有提出一個補償他的一個方法，他不讓我走，所以我就提
      出簽本票及借據」等語屬實（見原審卷第53、55頁），顯
      見被告二人與「殺豬」以強暴脅迫之方法剝奪告訴人之行
      動自由。再以告訴人在被告丙○○住處時撥打行動電話予
      女友戊○○時，據證人戊○○於偵訊中具結證稱：「他說
      有朋友跟他拿錢，要向我調30萬元，問我何時有錢，我問
      為什麼要錢，他說阿文要的（指被告丙○○）」、「我當
      時覺得可能是阿文恐嚇他，因為告訴人並沒有欠阿文錢」
      、「他有說阿文在旁邊，但他不告訴我為何要用錢」等語
      （見偵查卷第100-101頁），若告訴人當時係自願提出30
      萬元，為何不肯向戊○○表明用途，可見告訴人當時確有
      難言之隱，況證人戊○○在電話中亦能察覺告訴人受被告
      丙○○之恐嚇，足以佐證告訴人所言屬實。又衡情告訴人
      既否認對於被告丙○○有何欠款，若非行動自由遭到強暴
      、脅迫等方法加以限制，何以當場立刻撥打行動電話向戊○○調現，且簽立金額高達30萬元之借據、本票，並隨即
      典當金手鍊，況借據、本票又非被告丙○○名義而係以被
      告甲○○為受款人，凡此顯與常理不合。再由被告丙○○
      、甲○○及「殺豬」共三人、告訴人僅一人之情形觀之，
      被告丙○○、甲○○與告訴人原屬舊識，然被告二人另邀
      同姓名年籍不詳、目前行蹤不明之陌生人「殺豬」到場與
      告訴人談論還款、賠償等事，已有可疑，被告等人顯有利
      用人數優勢遂行強暴、脅迫以限制告訴人行動自由，並以
      加以活埋恐嚇使其心生畏懼，不得已交付財物，足以認定
      。
（三）告訴人一再否認有欠被告丙○○2萬元之借款，而被告等
      脅迫告訴人所簽發之借據及本票，均指明債權人為甲○○
      ，並非被告丙○○，所典當告訴人之金手鍊1萬3千元，亦
      係由被告等朋分花用，並非交予被告丙○○返債，足見被
      告等係因懷疑告訴人檢舉其等販賣毒品，藉故欠債，予以
      剝奪告訴人之行動自由，並恐嚇加以活埋，迫使告訴人簽
      發本票及借據，除已典當得款1萬3千元，事後被告甲○○
      贖回後又出售予當鋪得款1萬8千9百元之外，並取得30 萬
      元之本票及借據，其等有為自己不法所有之意圖至明。
（四）被告等另辯稱告訴人至當鋪典當金手鍊時，並未剝奪告訴
      人行動自由，在被告丙○○住處亦未剝奪其行動自由，告
      訴人可以自由打電話云云。惟據告訴人證稱伊前往典當時
      ，係由「殺豬」開伊之賓士車，甲○○坐後座押伊，丙○○半途下車，至當鋪時，先由伊進入典當，甲○○等則在
      外等候，因伊之賓士車在其等手上，無法逃離，且打電話
      是要向其女友籌錢等情甚詳，而被告等及「殺豬」者均確
      有在場，足見告訴人所證，自與事實相符，可以採信。被
      告等所辯，自係卸責之詞，不足採信。
（五）至於被告聲請訊問之證人丁○○係被告丙○○之胞兄，雖
      證稱甲○○前來由伊帶上樓找伊弟，當時伊曾探視伊弟屋
      內，內有三人，不包括甲○○云云，但與告訴人所證不符
      ，其證言顯係附和被告等所辯，故為迴護之詞，不足採信
      。另一證人王玉琴，已於原審詰問，事實已明，核無再行
      傳喚必要，併此敘明。
    綜上所述，被告等前開之辯解，均係諉卸刑責之詞，不足採
    信。事證明確，被告等犯行足以認定，應依法論科。
二、查被告等與「殺豬」之成年人，假藉告訴人欠債及檢舉其等
    販賣毒品，邀告訴人前往被告丙○○住處，先予剝奪行動自
    由，再加以恐嚇活埋，使告訴人畏懼，因而將金手鍊典當得
    款1萬3千元交予被告等，又簽發30萬元之本票及借據交付，
    被告等自有不法所有之意圖，核被告等所為係犯刑法第302
    條第1項剝奪行動自由罪及第346條第1項之恐嚇取財罪，被
    告甲○○等事後雖持本票及借據向告訴人取款，係接續前開
    行為，以完成全部之犯罪行為，尚難以其後次之取款行為，
    係基於概括犯意反覆為之，而認係連續犯，檢察官認係連續
    犯，自有誤會，被告等所犯上開兩罪之間，有方法結果之牽
    連關係，應從一重之恐嚇取財罪處斷（被告等行為後，94年
    1 月7日修正公布之刑法，自95年7月1日施行，修正後之刑
    法刪除第55條關於牽連犯之規定。本件被告所犯上開剝奪行
    動自由、恐嚇取財等罪具有牽連犯之關係，依修正前即行為
    時之規定，應從一重之恐嚇取財罪處斷；依修正後之刑法既
    已刪除牽連犯之規定，則所犯上述各罪應依數罪併罰之規定
    分論併罰。比較新舊法之規定，修正後之規定並非較有利於
    被告，依刑法第2條第1項之規定，應適用行為時之法律，即
    適用修正前刑法第55條牽連犯之規定，從一重之恐嚇取財罪
    處斷）。被告等與「殺豬」等相互間，於前開犯行，有犯意
    之聯絡及行為之分擔，為共同正犯。原審據以論科，固非無
    見。惟查被告等除犯刑法第302條第1項之罪外，尚牽連犯刑
    法第346條第1項之罪，已如上述。原審僅論以妨害自由罪，
    自有可議。被告等上訴意旨否認犯罪，雖均無可取，惟原判
    決既有如上所述之不當，自應撤銷改判。爰審酌被告等縱有
    被檢舉販毒之事，不思虛心檢討改過，反而共犯本罪，行為
    後又一再否認犯行，並無悔意及被害人所受危害之程度等一
    切情狀，各量處有期徒刑10月，以示懲儆。又本件雖係由被
    告等上訴，惟因原判決適用法條不當而撤銷改判，本院自得
    諭知較重於原審判決之刑，併此敘明。
據上論斷，應依刑事訴訟法第369條第1項前段、第364條、第299
條第1項前段、第370條但書，刑法第346條第1項、第302條第1項
、第28條、第2條第1項、修正前刑法第55條，罰金罰鍰提高標準
條例第1條前段，判決如主文。
本案經檢察官許仲瑩到庭執行職務。
中    華    民    國    95    年    10    月    31    日
                  刑事第六庭    審判長法  官  林堭儀
                                      法  官  郭豫珍
                                      法  官  莊謙崇
檢察官如不服本判決應於收受送達後十日內向本院提出上訴書狀
，其未敘述上訴之理由者並得於提起上訴後十日內向本院補提理
由書（均須按他造當事人之人數附繕本）。
被告不得上訴。
                                      書記官  林旻弘
中    華    民    國    95    年    10    月    31    日
附錄：本案論罪科刑法條全文
刑法第346條第1項
意圖為自己或第三人不法之所有，以恐嚇使人將本人或第三人之
物交付者，處6月以上5年以下有期徒刑，得併科1千元以下罰金
。
以前項方法得財產上不法之利益，或使第三人得之者，亦同。
前二項之未遂犯罰之。
刑法第302條第1項
私行拘禁或以其他非法方法，剝奪人之行動自由者，處5年以下
有期徒刑、拘役或3百元以下罰金。
因而致人於死者，處無期徒刑或 7 年以上有期徒刑，致重傷者，
處 3 年以上十年以下有期徒刑。
第 1 項之未遂犯罰之。


司法院資訊處製作；財團法人民間司法改革基金會備份。
